【裁判字號】    98,勞上,1
【裁判日期】    980422
【裁判案由】    確認僱傭關係存在等
【裁判全文】
臺灣高等法院高雄分院民事判決           98年度勞上字第1號
上  訴  人  甲○○
被 上 訴人  乙○○
上列當事人間確認僱傭關係存在等事件，上訴人對於民國97年11
月21日臺灣高雄地方法院97年度勞訴字第62號第一審判決提起上
訴，本院於民國98年4 月8 日言詞辯論終結，判決如下：
    主  文
上訴駁回。
第二審訴訟費用由上訴人負擔。
    事實及理由
一、本件被上訴人起訴主張：被上訴人自民國94年7 月5 日起受
    僱於上訴人獨資經營之「甲○○耳鼻喉科診所」（下稱系爭
    診所）擔任護士，每月薪資為新台幣（下同）20,000元，於
    次月5 日給付。於96年3 月20日上班時間，因掛號單列印序
    號發生問題，系爭診所藥師羅紅英在藥局大聲指責：「都是
    那個女人沒改列印單」等語，當時被上訴人在後方滅菌室清
    洗器械，乃詢問羅紅英發生何事，羅紅英未予理會，系爭診
    所護士溫麗琴則告知被上訴人因掛號單列印序號未改發生錯
    誤，被上訴人即隨口對羅紅英說：「講話何必這樣帶針帶刺
    」。詎翌日下午被上訴人至系爭診所上班時，訴外人即上訴
    人之妻吳富美告知被上訴人：「你只工作到3 月20日…」，
    並要求被上訴人自行離職。嗣同年3 月22日晚間，被上訴人
    接獲吳富美於96年3 月21日寄發其上蓋有系爭診所章戳之高
    雄84支局崗山仔郵局第34號存證信函（下稱系爭存證信函）
    ，表示自96年3 月21日起終止兩造間之僱傭契約，被上訴人
    向高雄市政府勞工局申請調解，請求上訴人給付資遣費，上
    訴人未應允，被上訴人即向原審訴請上訴人給付資遣費及預
    告期間工資，經該院以96年度雄勞小字第18號（下稱系爭資
    遣費案件）判決以上訴人終止兩造間之僱傭契約不符合法律
    之規定，兩造間之僱傭契約尚未終止為由，駁回被上訴人之
    請求。被上訴人遂於97年5 月2 日以存證信函通知上訴人回
    復被上訴人之職務，並給付自96年3 月21日起至回復職務之
    日止之薪資，上訴人未予置理，被上訴人並於97年5 月9 日
    下午至系爭診所上班，上訴人當場告知：「你已被辭職了…
    」，拒絕被上訴人回復職務，為此，本於僱傭契約提起本件
    訴訟等語。並聲明求為判決：(一)確認兩造間之僱傭關係存在
    。(二)上訴人應自96年3 月21日起至被上訴人復職之前一日止
    ，按月給付被上訴人20,000元，及各自次月6 日起至清償日
    止按年息5%計算之利息。
二、上訴人則以：被上訴人於96年3 月20日在系爭診所之門診時
    間，以兇惡口氣大聲斥責藥師羅紅英，係屬重大侮辱及違反
    工作規則，情節重大，且其行為對系爭診所及病人的影響甚
    大，對於所擔任工作，確有不能勝任之情事，爰以系爭存證
    信函依勞動基準法第12條第2 款、第4 款及第11條第5 款之
    規定，對被上訴人終止兩造間之僱傭關係，又被上訴人於上
    訴人終止兩造間之僱傭關係後，對上訴人提起系爭資遣費案
    件，請求上訴人給付資遣費及預告期間工資，足見被上訴人
    承認兩造間之僱傭關係已不存在等語置辯。並答辯聲明求為
    判決：被上訴人之訴駁回。
三、原審判決被上訴人全部勝訴，上訴人不服，提起上訴，上訴
    聲明求為判決：(一)原判決廢棄。(二)被上訴人在第一審之訴駁
    回。被上訴人則答辯聲明求為判決：駁回上訴。
四、兩造不爭執事項如下：
  (一)被上訴人自94年7 月5 日起受僱於上訴人獨資經營之系爭診
    所，擔任護士乙職，每月薪資為20,000元，於次月5 日給付
    。
  (二)上訴人及其妻吳富美於96年3 月21日以系爭存證信函，通知
    被上訴人稱：「藥師羅紅英於96年3 月21日早上控訴，昨日
    晚間約近6 點時，妳公然於本診所藥局內重大侮辱斥責羅紅
    英藥師，如此行徑已如流氓，讓人恐懼無法與你共事，你嚴
    重違反工作秩序，敗壞同事共事倫理，此事件藥師羅紅英指
    證歷歷並由在場同事溫麗琴證明屬實，特發此存證信函告知
    ，本診所任用妳至96年3 月20日止，…。」，被上訴人於96
    年3 月22日收受系爭存證信函。
  (三)被上訴人於96年3 月21日下午曾至系爭診所上班，遭上訴人
    拒絕，且上訴人之妻吳富美並請警察將被上訴人趕走，故被
    上訴人自96年3 月21日起未為上訴人提供勞務，上訴人亦僅
    給付被上訴人薪資至96年3 月20日止。
五、兩造爭執事項如下：(一)上訴人以被上訴人有勞動基準法第12
    條第1 項第2 款、第4 款、第11條第5 款之事由，終止兩造
    間之僱傭契約，是否合法？(二)被上訴人請求確認兩造間之僱
    傭關係存在及請求上訴人自96年3 月21日起至其復職前一日
    止，按月給付薪資20,000元及其法定遲延利息，有無理由？
    茲就此爭執點分述如下：
（一）上訴人以被上訴人有勞動基準法第12條第1 項第2 款、第
      4 款、第11條第5 款之事由，終止兩造間之僱傭契約，是
      否合法？
    1.按勞工對於雇主、雇主家屬、雇主代理人或其他共同工作
      之勞工，實施暴行或有重大侮辱之行為時，雇主得不經預
      告終止勞動契約，勞動基準法第12條第1 項第2 款定有明
      文，而所稱之「重大侮辱」，應就具體事件，衡量受侮辱
      者（即雇主、雇主家屬、雇主代理人或其他共同工作之勞
      工）所受侵害之嚴重性，並斟酌勞工及受侮辱者雙方之職
      業、教育程度、社會地位、行為時所受之刺激、行為時之
      客觀環境及平時使用語言之習慣等一切情事為綜合之判斷
      ，惟端視該勞工之侮辱行為是否已達嚴重影響勞動契約之
      繼續存在以為斷（最高法院92年度台上字第1631號判決可
      資參照）。查，證人羅紅英於原審系爭資遣費案件證稱：
      96年3 月20日下午6 時許，伊對溫麗琴表示掛號列印序號
      沒有改，當時被上訴人正在洗器械，即衝過來對伊稱講話
      小心點，不要帶刺，伊將上開情形告知上訴人之妻吳富美
      ，吳富美要求伊將事實寫成書面等情，有該筆錄在卷可證
      ，且被上訴人亦自承有對羅紅英說：「講話何必這樣帶針
      帶刺」等語，足見本件係因羅紅英指責被上訴人未改掛號
      列印序號，被上訴人始回嗆上開言語，上開言語內容係針
      對羅紅英之指責表示其個人之不滿，並未侮辱羅紅英，其
      口氣雖較不好，但尚未達到「重大侮辱」與其共同工作之
      藥師羅紅英之程度，亦難認被上訴人之上開行為已達嚴重
      影響勞動契約之繼續存在，是依首揭規定及說明，被上訴
      人之上開行為尚不符合勞動基準法第12條第1 項第2 款所
      規定雇主得終止勞動契約之要件，故上訴人以被上訴人於
      門診時間，對藥師羅紅英為上開行為，傷害羅紅英之尊嚴
      ，更造成羅紅英情緒上不穩和心神不寧，恐影響抓藥、包
      藥及告知病人服藥方法和用藥安全須知之工作，且嚴重破
      壞系爭診所的形象、工作秩序及管理，對系爭診所及病人
      的影響甚大，而依勞動基準法第12條第1 項第2 款之規定
      ，終止兩造間之僱傭契約云云，應屬無據，自不生終止之
      效力。
    2.次按「勞基法第12條第1 項第4 款規定，勞工有違反勞動
      契約或工作規則，情節重大者，雇主得不經預告終止契約
      。所謂『情節重大』，係屬不確定之法律概念，不得僅就
      雇主所訂工作規則之名目條列是否列為重大事項作為決定
      之標準，須勞工違反工作規則之具體事項，客觀上已難期
      待雇主採用解僱以外之懲處手段而繼續其僱傭關係，且雇
      主所為之懲戒性解僱與勞工之違規行為在程度上須屬相當
      ，方符合上開勞基法規定之『情節重大』之要件。則勞工
      之違規行為態樣、初次或累次、故意或過失違規、對雇主
      及所營事業所生之危險或損失、勞雇間關係之緊密程度、
      勞工到職時間之久暫等，均為是否達到懲戒性解僱之衡量
      標準。」（最高法院民事95年度台上字第2465號裁判可資
      參照）。查，兩造並未簽立書面勞動契約，且上訴人亦未
      制訂工作規則等情，為兩造所不爭執，則被上訴人對羅紅
      英回嗆稱：講話小心點，不要帶刺等語之行為，究竟違反
      勞動契約中何工作規則之規定，上訴人則未能舉證以實其
      說，僅空言主張被上訴人之上開行為違反勞動契約或工作
      規則，情節重大，而依勞動基準法第12條第1 項第4 款之
      規定終止兩造間之僱傭契約，尚難採信。又縱認被上訴人
      之上開行為有違反勞工應維持工作環境和諧之義務，而上
      訴人有權對被上訴人施以懲戒，然由上開被上訴人與藥師
      羅紅英間之口角衝突情形觀之，其等僅係言語衝突，且衝
      突時間極為短暫，並無肢體衝突，其情節尚非屬重大，未
      達上開勞動基準法第12條第1 項第4 款所規定之「情節重
      大」要件，上訴人如欲對被上訴人施以懲戒，應以懲戒之
      最後手段即解僱以外之方法為之，故上訴人所為之懲戒性
      解僱被上訴人與被上訴人上開不當行為在程度上非屬相當
      ，依首揭規定及說明，上訴人尚不得依勞動基準法第12條
      第1 項第4 款之規定，終止兩造間之僱傭契約，是上訴人
      以被上訴人於門診時間，對藥師羅紅英為上開行為，傷害
      羅紅英之尊嚴，更造成羅紅英情緒上不穩和心神不寧，恐
      影響抓藥、包藥及告知病人服藥方法和用藥安全須知之工
      作，且嚴重破壞系爭診所的形象、工作秩序及管理，對診
      所及病人的影響甚大，而依勞動基準法第12條第1 項第4
      款之規定，終止兩造間之僱傭契約云云，自屬無據，不生
      終止之效力。
    3.又按勞工對於所擔任之工作確不能勝任時，雇主得不經預
      告終止勞動契約，勞動基準法第11條第5 款定有明文。上
      訴人主張被上訴人上班經常遲到，每月至少遲到3 、4 次
      以上，對之警告及扣除獎金，均無動於衷，且屢勸不聽，
      依舊遲到不誤，又被上訴人對羅紅英之行為，會影響羅紅
      英情緒，萬一抓錯藥、講錯服藥方式將造成病患服藥安全
      上的疑慮，其已不能勝任工作云云，為被上訴人所否認，
      並辯稱：伊僅遲到過1 次，且晚到2 分鐘等語。查，上訴
      人主張被上訴人上班「經常」遲到，每月至少遲到3 、4
      次以上，對之警告及扣除獎金，仍無動於衷，屢勸不聽，
      依舊遲到不誤等情，既為被上訴人所否認，而上訴人又未
      舉證以實其說，是其上開主張，尚難採信。又被上訴人對
      羅紅英所為之上開行為，縱會影響羅紅英情緒，亦與被上
      訴人對於其個人所擔任之護士工作能否勝任無關，故上訴
      人以被上訴人對於所擔任之護士工作確有不能勝任情事為
      由，依勞動基準法第11條第5 款之規定，終止兩造間之僱
      傭契約，自屬不合法，不生終止之效力。
    4.查，被上訴人以上訴人已於96年3 月21日終止兩造間之僱
      傭關係為由，對上訴人提起系爭資遣費案件，經原審高雄
      簡易庭判決駁回被上訴人之請求，其判決理由係認被上訴
      人既否認上訴人終止僱傭契約合法，則上訴人即無給付資
      遣費及預告工資之義務，而駁回被上訴人之請求等情，有
      系爭資遣費案件判決書在卷可稽（見原審卷第15、16頁）
      ，足見被上訴人於系爭資遣費案件中，並未承認兩造間之
      僱傭契約已合法終止而不存在，故上訴人主張被上訴人對
      其提起系爭資遣費案件，請求其給付資遣費及預告期間工
      資，足見被上訴人承認兩造間之僱傭關係已不存在云云，
      不足採信。
    5.綜上，上訴人以被上訴人有勞動基準法第12條第1 項第2
      款、第4 款、第11條第5 款之事由，終止兩造間之僱傭契
      約，均屬不合法，自不生終止之效力，故被上訴人請求確
      認兩造間之僱傭關係存在，應有理由。
（二）被上訴人請求確認兩造間之僱傭關係存在及請求上訴人自
      96年3 月21日起至其復職前一日止，按月給付薪資20,000
      元及其法定遲延利息，有無理由？
      上訴人依勞動基準法第12條第1 項第2 款、第4 款、第11
      條第5 款之規定，終止兩造間之僱傭契約，於法不合，自
      不生終止之效力，兩造間之僱傭契約仍有效存在，已如前
      述，則上訴人自應給付薪資予被上訴人，而上訴人自96年
      3 月21日起即未給付薪資予被上訴人，被上訴人每月薪資
      為20,000元，於次月5 日給付等情，為兩造所不爭執，則
      被上訴人請求上訴人給付自96年3 月21日起至被上訴人復
      職之前一日止，按月給付被上訴人20,000元，及各自次月
      6 日起至清償日止按年息5%計算之利息，應屬有據。
六、綜上所述，被上訴人本於僱傭契約之法律關係請求確認兩造
    間之僱傭關係存在，及上訴人應給付自96年3 月21日起至被
    上訴人復職之前一日止，按月給付被上訴人20,000元，暨各
    自次月6 日起至清償日止按年息5%計算之利息，為有理由，
    應予准許。是原審判決上訴人敗訴，經核於法尚無不合。上
    訴意旨求予廢棄改判，為無理由，應予駁回。
七、本件事證已臻明確，兩造其餘攻擊防禦方法，於本件判決結
    果不生影響，故不再一一論述，併此明。
八、據上論結，本件上訴為無理由，依民事訴訟法第449 條第1
    項、第78條，判決如主文。
中    華    民    國    98    年    4     月    22    日
                            勞工法庭
                                審判長法官  張國彬
                                法      官  吳登輝
                                法      官  鄭月霞
以上正本證明與原本無異。
如對本判決上訴，須於判決送達後20日內向本院提出上訴狀，其
未表明上訴理由者，應於上訴後20日內向本院提出上訴理由書（
均須按他造當事人之人數附繕本）。上訴時應提出委任律師或具
有律師資格之人之委任狀，並依附註條文規定辦理。
中    華    民    國    98    年    4     月    22    日
                                書  記  官  吳新貞
附註：
民事訴訟法第466 條之1 ：
對於第二審判決上訴，上訴人應委任律師為訴訟代理人，但上訴
人或其法定代理人具有律師資格者，不在此限。
上訴人之配偶、三親等內之血親、二親等內之姻親，或上訴人為
法人、中央或地方機關時，其所屬專任人員具有律師資格並經法
院認適當者，亦得為第三審訴訟代理人。
第1 項但書及第2 項情形，應於提起上訴或委任時釋明之。


司法院資訊處製作；財團法人民間司法改革基金會備份。
